臺灣花蓮地方法院刑事判決　　　　　　　　　　　　　九十三年度簡上字第五八號
　　上　訴　人　丙○
　　即　被　告
右列被告因竊盜案件，不服本院花蓮簡易庭九十二年度花簡字第六三三號中華民國九
十三年三月二日第一審判決（聲請簡易判決處刑案號：臺灣花蓮地方法院檢察署九十
二年度偵字第三０九二號），提起上訴，本院認不得逕以簡易判決處刑，改依通常程
序審理，為第一審判決如左：
    主  文
原判決撤銷。
丙○無罪。
    理  由
一、聲請簡易判決處刑意旨略以：被告丙○因承包內政部營建署北區工程處東部工程
    花蓮市○○街地下水道工程，竟意圖為自己不法之所有，於民國九十二年八月十
    二日開啟花蓮縣花蓮市○○街八號旁人行道之消防栓，竊取台灣省自來水股份有
    限公司（下稱自來水公司）之消火栓用水，經警當場查獲，因認被告涉犯刑法第
    三百二十條第一項之竊盜罪嫌。
二、按犯罪事實應依證據認定之，無證據不得認定犯罪事實；又不能證明被告犯罪者
    ，應諭知無罪之判決，刑事訴訟法第一百五十四條第二項、第三百零一條第一項
    分別定有明文。又事實之認定，應憑證據，如未能發現相當證據，或證據不足以
    證明，自不能以推測或擬制之方法，為裁判基礎（最高法院四十年台上字第八六
    號判例參照）；且認定犯罪事實所憑之證據，雖不以直接證據為限，間接證據亦
    包括在內，然而無論直接證據或間接證據，其為訴訟上之證明，須於通常一般之
    人均不致有所懷疑，而得確信其為真實之程度者，始得據為有罪之認定，倘其證
    明尚未達到此一程度，而有合理之懷疑存在而無從使事實審法院得有罪之確信時
    ，即應由法院為諭知被告無罪之判決（最高法院七十六年台上字第四九八六號判
    例參照）。
三、本件檢察官認為被告涉犯竊盜罪嫌，是以證人即自來水公司業務股長莊順元於警
    詢及本院中之證述、現場照片、竊盜案件現場勘查紀錄表暨現場圖、自來水公司
    用水實地調查表、追償水費合計單、違章用水處理報告單、申請書等，作為論罪
    的依據。然訊據被告即上訴人丙○堅決否認有檢察官所指的竊水行為，辯稱：他
    並未偷水，也不知道是誰偷水，他是站在工地負責人的立場才會到竊水現場出面
    協助處理，並於事後在自來水公司用水實地調查表上簽名等語。另被告就上述檢
    察官所提出的證據方法中之證人莊順元於警詢中之證述，以及自來水公司用水實
    地調查表，均表示不同意作為證據。
四、就有爭執之證據方法有無證據能力的判斷：
（一）證人莊順元於警詢中之證述
      按被告以外之人於審判外之言詞或書面陳述，除法律有規定者外，不得作為證
      據；被告以外之人於檢察事務官、司法警察官或司法警察調查中所為之陳述，
      與審判中不符時，其先前之陳述具有較可信之特別情況，且為證明犯罪事實存
      否所必要者，得為證據；又被告以外之人於審判外之陳述，雖不符前四條之規
      定，而經當事人於審判程序同意做為證據，法院審酌該言詞陳述或書面陳述作
      成時之情況，認為適當者，亦得為證據，刑事訴訟法第一百五十九條第一項、
      第一百五十九條之二、第一百五十九條之五第一項分別定有明文。查本件證人
      莊順元於審判外即警詢中之陳述，與審判中所為之證述相較，並無不相符之情
      形，檢察官復未提出證據證明警詢筆錄有何較審判中陳述更為可信之特別情況
      ，是依據前述規定，被告既不同意以證人莊順元之警詢筆錄作為證據，該份警
      詢筆錄自無證據能力。
（二）自來水公司用水實地調查表
      查該份用水實地調查表，是自來水公司業務人員依其所見所為之文書，其本質
      為被告以外之人於審判外的書面陳述，依前述刑事訴訟法第一百五十九條第一
      項及第一百五十九條之五第一項的規定，自不具證據能力。且刑事訴訟法第一
      百五十九條之四第二款雖規定：除顯有不可信之情況外，從事業務之人於業務
      上或通常業務過程所需製作之紀錄文書、證明文書，亦得為證據；然而該條款
      所指得作為證據的業務上文書，係指從事業務之人，於通常業務過程不間斷、
      有規律而準確之記載，且有其他業務人員足以校對其正確性，無預見日後可能
      會被提供作為證據之偽造動機之例行性業務文書（該條款立法理由參照），與
      本件用水實地調查表為從事業務之人，針對認定本件被告是否有違章用水的個
      案，於業務上所製作之證明文書有間，是該份用水實地調查表並非刑事訴訟法
      第一百五十九條之四第二款所謂得成為傳聞例外之業務文書，不得依該規定而
      取得證據能力。
五、經本院依據認定有證據能力的證據，調查所得的事實如左：
（一）本件是自來水公司接獲檢舉，指稱花蓮縣花蓮市○○街八號旁人行道的消防栓
      遭人竊水，經自來水公司業務股長莊順元及技術人員彭文中到場處理時，發現
      該處消防栓出水口處外接水管，並有開關控制開、關水，因而認為有竊水的事
      實等情，業據證人即自來水公司業務股長莊順元到庭結證詳盡，並有卷附的現
      場照片六張、以及現場所扣得的ＰＶＣ橡皮軟水管十三點六公尺、消防栓上的
      開關一個扣案可供佐證，是該處有遭人竊水的事實，應堪認定，惟被告堅決否
      認係其竊取消防栓用水，是本案的爭點在於：依卷內事證及調查證據的結果，
      是否足以認定竊水者為被告？
（二）上述竊水的現場附近，為內政部營建署北區工程處東部工程組發包予行政院退
      除役官兵輔導委員會台北勞務技術中心（下稱勞技中心）施做的花蓮市○○街
      地下水道工程（下稱下水道工程），而被告為該勞技中心的工地負責人，其本
      身所經營的正大土木包工業，在此工程中亦為勞技中心下包即協國營造的下包
      ，為承包協國營造綁鋼筋工程的事實，業據被告丙○及證人莊順元在本院供述
      詳盡，顯見被告辯稱上述下水道工程雖由勞技中心所承包，然而其下包眾多等
      語，堪以採信，又被告辯稱其雖然為上述下水道工程之工地負責人，但對勞務
      中心的下包工人只有監督權沒有指揮權等語，亦與一般工程慣例中，大包的工
      地負責人只負責監督而不負責指揮個別下包如何施作工程之情相符，而可採信
      ，此合先敘明。
（三）又自來水公司接獲本件竊水檢舉後，由業務股長莊順元與技術人員彭文中一起
      至竊水現場，負責拍照存證及拆除竊水工具時，遭上述下水道工程之施工工人
      阻撓拍照並搶走竊水工具，嗣經莊順元向花蓮縣警察局花蓮分局軒轅派出所報
      案並向自來水公司上級主管報備，嗣於軒轅派出所警員甲○○及自來水公司業
      務課長張震宇到場後，被告才到場表明身分並詢問發生何事，且在瞭解情況後
      協助處理要求工人將搶走的竊水工具交出，並於莊順元所製作的用水實地調查
      表上簽名的事實，業據證人莊順元及甲○○證述詳盡（詳本院卷第四十二頁、
      四十六頁、四十七頁、五十頁），惟證人莊順元復證稱：當場被告並沒有承認
      他們工地有竊取消防栓用水，是因為被告表示他是工地負責人，所以才會請他
      在用水實地調查表上簽名等語（詳本院卷第四十二頁、第四十三頁、第四十七
      頁），證人甲○○亦證稱：當場自來水公司人員向被告解釋有違章取水的情況
      時，被告當時並不是很瞭解有竊水的情況等語（詳本院卷第五十一頁），足徵
      被告剛開始到場處理時，並不清楚原來工地內有人竊取消防栓用水的事實，是
      尚難因為被告表示他是工地負責人，並在用水實地調查表上簽名，就認為被告
      有竊水的犯行。
（四）再上述下水道工程工地內雖有蓄水桶一個，此有現場照片一張在卷供參，然依
      該張照片所示，連接消防栓的ＰＶＣ橡皮軟水管並未連接至該蓄水桶處，而該
      連接消防栓的ＰＶＣ橡皮軟水管最後究竟接連至何處，至現場實地勘查的證人
      莊順元只證稱該橡皮管有一直接出去，但不清楚有沒有接到蓄水桶等語，證人
      甲○○則證稱該橡皮軟水管末端是接到地下道裡，但忘記有無接到蓄水桶等語
      ，顯見縱使認定竊水者為施作上述下水道工程之人，然其竊水之動機、目的為
      何，究為被告、勞技中心抑或是其某一下包因工程需要所竊取等節，均不明朗
      ，恐難因被告以工地負責人的身分出面處理，即認為被告為竊水之人。
（五）另卷附之竊盜案件現場勘查紀錄表暨現場圖、追償水費合計單、違章用水處理
      報告單等，均僅能證明上述消防栓有遭人竊水且需追償水費之情，並無從證明
      被告即為竊水之人；又雖申請書為被告所親簽，然查被告係因自來水公司對其
      追償水費，才會寫下該申請書，且其上係載明：「通知追償水費乙案，因責任
      歸屬關係，正在研商中，請貴公司延期處理」，足徵被告係認為上述工地有違
      章用水的情況，基於工地負責人的立場，而出面協調處理屬於民事紛爭的水費
      追償事宜，並因就水費究應由何人或何下包負責尚在研商中，才會寫下該申請
      書請求自來水公司延期處理追償水費乙事，依該申請書內容所示，責任歸屬問
      題既尚待釐清中，自亦不能以該份申請書證明被告有竊水的犯行。
五、綜上所述，本院認為依檢察官所提出之證據以及調查證據的結果，僅能證明花蓮
    市○○街八號旁人行道之消防栓遭人竊水後，被告以工地負責人身分出面處理並
    在用水實地調查表上簽名的事實，然並無法因此即推論或從中得到被告丙○有竊
    取消防栓用水的確信，此外，也沒有查到其他的積極證據能夠證明被告確實有檢
    察官所指的竊水犯行，依照前面列舉的法律規定與判例意旨的說明，被告的犯罪
    還不能證明，依法應諭知無罪之判決。原審就被告被訴竊盜罪嫌變更起訴法條，
    依違反自來水法第九十八條第四款的竊水罪予以論罪科刑，自非允洽，被告上訴
    否認犯罪，指摘原判決不當，核有理由，應由本院將原判決撤銷，改諭知被告無
    罪之判決。
六、末按第二審之地方法院合議庭受理簡易判決上訴案件，應依通常程序審理，其認
    案件有刑事訴訟法第四百五十二條所規定，具有同法第四百五十一條之一第四項
    但書所列各款情形之一者，應撤銷原判決，逕依通常程序為第一審判決，法院辦
    理刑事訴訟簡易程序案件應行注意事項第十四條定有明文。而本案經審理結果認
    為應諭知被告無罪之判決，核屬刑事訴訟法第四百五十一條之一第四項但書第三
    款規定之情形，依上開規定，即應依通常程序為第一審判決，附此敘明。
據上論斷，應依刑事訴訟法第四百五十二條、第四百五十五條之一第三項、第三百六
十九條第一項前段、第三百六十四條、第三百零一條第一項，判決如主文。
本案經檢察官乙○○到庭執行職務。
中      華      民      國    九十三    年      七      月     十二     日
                              臺灣花蓮地方法院刑事第三庭
                                  審判長法官  鄭  光  婷
                                        法官  饒  金  鳳
                                        法官  陳  雅  敏
右正本證明與原本無異。
如對本判決不服，應於送達後十日內，向本院提出上訴狀。（應抄附繕本）告訴人或
被害人如對於本判決不服者，應具備理由請求檢察官上訴，其上訴期間之計算係以檢
察官收受判決正本之日期為準。
                                  法院書記官
中      華      民      國    九十三    年      七      月     十三     日
